【裁判字號】    98,苗小,364
【裁判日期】    980806
【裁判案由】    返還消費借貸款
【裁判全文】
臺灣苗栗地方法院民事小額判決         98年度苗小字第364號
原      告  臺灣新光商業銀行股份有限公司
                      30樓
法定代理人  乙○○
原      告  新光行銷股份有限公司
法定代理人  甲○○
共      同
訴訟代理人  丁○○
            丙○○
被      告  戊○○
                      26號
上列當事人間因請求返還消費借貸款事件，本院於98年7 月16日
言詞辯論終結，判決如下：
    主  文
原告之訴及假執行之聲請均駁回。
訴訟費用由原告負擔。
    事實及理由
一、原告主張：被告於日前購買訴外人巔峰電信股份有限公司（
    下稱巔峰公司）之商品，而委由原告新光行銷股份有限公司
    （即原誠泰行銷，下稱新光行銷公司）向另一原告臺灣新光
    商業銀行股份有限公司（即原誠泰商業銀行，下稱新光銀行
    ）辦理消費性商品貸款共新臺幣（下同）48,000元，貸款利
    率約定為0 利率，約定分24期清償，並自民國（下同）94年
    2 月20日起每月償還2,000 元，作為支付商品之總價款。詎
    被告自94年11月20日起，即未依約還款，且遲延付款已逾30
    日以上，依上開契約，業已喪失期限利益，分期債務應視為
    全部到期，並自逾期之日起，按週年利率20％計算遲延利息
    。又被告遲未繳款後，原告新光行銷公司依利害關係第三人
    身分，自94年11月20日起至95年8 月20日陸續向原告新光銀
    行共清償2 萬元，是原告新光銀行遂將上開對被告之債權，
    於原告新光行銷公司所清償之額度內轉讓予原告新光行銷公
    司。爰分別依民法第312 條、第478 條之規定，提起本件訴
    訟，並聲明：（一）被告應給付原告新光銀行1 萬元，及自
    94 年11 月20日起至清償日止，按週年利率20％計算之遲延
    利息；（二）被告應給付原告新光行銷公司2 萬元，及自94
    年11月20日起至清償日止，按週年利率20％計算之遲延利息
    ，（三）依職權宣告假執行。
二、被告則以：被告當初簽約對象為巔峰公司，並非與新光銀行
    簽約；且後來巔峰公司惡性倒閉，中斷提供通話服務，所以
    才未繼續繳款，以資抗辯。並聲明：原告之訴駁回。
三、按稱消費借貸者，謂當事人一方移轉金錢或其他代替物之所
    有權於他方，而約定他方以種類、品質、數量相同之物返還
    之契約。當事人之一方對他方負金錢或其他代替物之給付義
    務而約定以之作為消費借貸之標的者，亦成立消費借貸。民
    法第474 條定有明文。是消費借貸契約，必借貸人與貸與人
    雙方就消費借貸標的物以及借貸條件意思表示一致，始能成
    立；又當事人主張有利於己之事實，就其事實有舉證之責任
    ，民事訴訟法第277 條亦定有明文。本件原告主張被告有向
    新光銀行簽訂系爭貸款契約或委託他人代辦並簽立系爭貸款
    契約之事實，依前揭規定，自應由原告就兩造間有消費借貸
    意思表示合致一節先負舉證之責。
四、經查：
    （一）又本件被告係以購買服務之意思在原告預先擬定之契
          約上簽名，自有消費者保護法者保護法第2 章第2 節
          定型化契約相關規定內容之適用。按「定型化契約中
          之條款違反誠信原則，對消費者顯失公平者，亦屬無
          效。定型化契約中之條款有下列情形之一者，推定其
          顯失公平：一、違反平等互惠原則者。二、條款與其
          所排除不予適用之任意規定之立法意旨顯相矛盾者。
          三、契約之主要權利或義務，因受條款之限制，致契
          約之目的難以達成者」，消費者保護法第12條明定。
          至定型化契約條款是否違反誠信原則，對消費者顯失
          公平，應斟酌契約之性質、締約目的、全部條款內容
          、交易習慣及其他情事判斷之。而定型化契約條款，
          有下列情事之一者，為違反平等互惠原則：一、當事
          人間之給付與對待給付顯不相當者。二、消費者應負
          擔非其所能控制之危險者。三、消費者違約時，應負
          擔顯不相當之賠償責任者。四、其他顯有不利於消費
          者之情形者。消費者保護法施行細則第13條、第14條
          亦定有明文可資參照。是定型化契約提供者，不予消
          費者適當資訊瞭解定型化契約內容，核既屬不公平條
          款，難認有效，自應先予敘明。次按「企業經營者與
          消費者訂立定型化契約前，應有30日以內之合理期間
          ，供消費者審閱全部條款內容。違反前項規定者，其
          條款不構成契約之內容。但消費者得主張該條款仍構
          成契約之內容。」消費者保護法第11條之1 第1 、2
          項定有明文。
    （二）查本件依兩造不爭執之原證一申請表所載，被告僅於
          申請人資料欄內填載個人基本資料，並於申請人處簽
          名；系爭申請表上之經銷商為巔峰公司，商品名稱為
          「亞太行動假期」，辦理分期金額「48,000」、期數
          「24」月付「2,000 」，契約當事人欄亦蓋用「巔峰
          公司」之統一發票專用章，並由巔峰公司之經辦人賴
          秀珠於「經辦人簽章」處簽名。又系爭申請表左上方
          所記載「誠泰行銷」、「本表係向誠泰銀行申請消費
          性貸款」等印刷字樣，字體細小並不顯眼；且關於消
          費性商品貸款約定之內容，均列於系爭申請表背面並
          全部為印刷字體。故綜觀該申請表契約之外觀，極易
          令人產生是向巔峰電信購買商品而使用分期付款，而
          非向原告簽立消費借貸契約，以該款項預先支付予巔
          峰公司。同時本件原告並未舉證證明經銷商巔峰公司
          以前開定型化契約令被告簽名時，有明確告知被告乃
          係向原告申請貸款之契約內容重要事項，是參考前開
          定型化契約之說明解釋，本件原告新光銀行主張其為
          系爭貸款之契約當事人，與被告間成立消費借貸契約
          等語，則有「藉」行銷公司及經銷商之經銷人員濫用
          行銷手段、不提供完整消費資訊，致令消費者陷於無
          知或錯誤之困境，而墜於完全無法預期「與原告間消
          費借貨契約」之風險中，雙方資訊顯然不對稱，而當
          然有顯失公平情事，是原告利用印就字樣文句主張為
          契約當事人部分，參考前開說明，即屬顯失公平而無
          效。
    （三）同時，依系爭申請表正、背面全文以觀，約定內容多
          數為定型化契約條款，字體細小內容複雜，且意義不
          易理解，客觀上難以注意或辨識其內容，已如前述，
          因此本判決之事實認定為：被告確實並未有成立消費
          借貸之效果意思及意思表示。衡情原告一般消費者顯
          無可能於簽立當場或簽立前之短暫時間內，審閱全部
          條款內容。原告復無法舉證證明巔峰公司承辦人員於
          提供系爭申請表與被告簽名時，已明白告知被告享有
          審閱之權利，並給予合理之期間，供被告審閱其上所
          載全部條款內容。又審閱期間雖非不得予以拋棄，惟
          仍須消費者於訂約當時對於契約條款內容業已明瞭知
          悉為前提（臺北地方法院96年度簡上字第48號、第41
          5 號判決參照）系爭申請表雖於申請人簽章處正上方
          載明「本人對申請表及背面消費性商品貸款約定書之
          所有條款，已於簽署前經合理天數詳細審閱，且充分
          理解其內容，並同意共同遵守之」等字樣，基於上開
          說明，客觀上不可能為被告一般消費者於簽約當場之
          短暫時間內，予以全部審閱，此項「定型化審閱期間
          條款」，顯屬突襲，故原告不得以「定型化審閱期間
          條款」方式，主張被告已全部審閱契約內容，進而放
          棄審閱期間之利益。故依消費者保護法第11條之1第2
          項前段之規定，系爭申請表定型化契約約定事項中有
          關被告同意委由原告新光行銷代向原告新光銀行申請
          消費性商品貸款、授權新光銀行逕行撥款進巔峰公司
          指定帳戶內、倘因此發生損失或事故，均願自負全責
          ，概與原告無涉等內容，係未經事先合理期間審閱之
          條款，均不構成契約內容。
    （四）原告另提出本件電話徵信照會錄音，以證明被告明知
          兩造間成立消費借貸契約云云。惟查：
          1 、電話徵信照會僅係原告內部評估是否同意本件原
              告所主張之被告貸款請求，並非當然足證消費借
              貸契約之意思表示合致，況依原告提出之上開錄
              音光碟，原告公司徵信人員僅表明：「撒先生你
              好，我這邊是誠泰銀行消費貸款部（即原告新光
              銀行），請問你有沒有購買巔峰電信亞太行動這
              個產品要辦理分期？」等語，後續又僅查核契約
              之分期條件與被告之相關資料（詳卷第32頁）。
              詢問人雖於詢問之初表明身份為「誠泰銀行消費
              貸款部」，但事後並未重複，且未清楚表明所詢
              問之事項為貸款契約，一般受話者實無及時反應
              之餘地，並從中辨別徵信人員係為消費借款契約
              所為之詢問，而容易使人誤認係為分期付款契約
              而核對相關事項之徵信照會。是以，原告新光銀
              行並未在電話錄音中明確對被告說明，被告簽署
              系爭申請表，即表示兩造間業己成立消費借貸契
              約。
          2 、又上開電話錄音中，並無原告新光銀行徵信人員
              直接對被告提出消費借貸之要約表示或要約誘引
              之意思表示，或對被告提出借款要約為承諾或提
              出貸款之要約，反之被告亦無對原告之要約為承
              諾之意思表示，或有向原告為借貸之要約或要約
              誘引意思表示，是並不因為前揭徵信照會，誠泰
              銀行人員自稱係「消費貸款部」，而因此使兩造
              必然成立消費借貸契約。
    （五）準此，系爭申請表之相關約款不僅因顯失公平而無效
          ；同時並未給予合理審閱期間，亦不構成契約內容，
          故被告抗辯係向巔峰公司購買「亞太行動假期」商品
          而使用分期付款，非向原告簽立消費借貸契約，顯非
          無據。
    （六）退步言，縱使認為前述消費借貸契約並未顯失公平，
          且業經被告於合理期間內為審閱並明瞭約定內容。惟
          按於分期付款買賣中，企業經營者為提昇無力購買之
          消費者之慾望，並強化其對價金債權之受償，乃居間
          介紹金融機構，由企業經營者處可直接取得金融機構
          之申請貸款表格，或以金融機構之貸款條件、貸款金
          額為其廣告之內容者，其與金融機構就該交易於經濟
          上存在緊密關係，而結合成一體進行之營業活動，藉
          以共同獲取各自利益。德國、日本及美國法院鑒於經
          濟上處於一體關係之共同交易人，以契約書分離為買
          賣契約與消費借貸契約，並由貸與人自身主張因此而
          生對貸與人有利之效果，乃有違誠信原則。蓋允許將
          被分離之買方立場，置於較未被分離之狀態更為不利
          時，當為法所不許，而應認該二契約互有履行及效力
          上之牽連關係，消費者得以對抗企業經營者之事由對
          抗金融機構，始符誠信原則（臺灣士林地法院97年度
          小上字第55號判決、臺灣板橋地方法院95年度簡上第
          2103號判決以及臺灣宜蘭地方法院96年度小上字第15
          號判決要旨參照）。又行政院金融監督管理委員會第
          143 次委員會會議中亦決定：「…遞延性商品或服務
          之消費性貸款契約中載明商店之商品或服務無法提供
          時，消費者得檢具相關證明文件請求暫停付款。…。
          」亦採相同之處理方式。查本件系爭商品之買賣契約
          與消費借貸契約既已相互結合於系爭申請表之內，益
          見原告新光銀行顯充分知悉被告與巔峰公司之締約內
          容，而得正確評估貸款風險。且本件係原告新光銀行
          與巔峰公司為獲取利益，藉由授與信用予被告並限定
          所借款項專用以支付系爭商品價金之方式，而共同擬
          訂系爭契約、進行營業活動，已與一般債權關係因欠
          缺公示外觀，為維護交易安全，而必須承認債務人之
          抗辯中斷（即僅具相對性）之情形有間。故本件自不
          應固守於各該契約之獨立性，致有失公平及消費者之
          保護。從而，基於原告新光銀行與巔峰公司有上述經
          濟上一體性之緊密關聯，共同進行營業活動，藉以獲
          取各自利益，並無為維護交易安全而必須承認債務人
          之抗辯中斷之情形，應參考前揭說明，依誠信原則，
          創設消費者之抗辯權，使契約間互有履行及效力上之
          牽連關係，因此，被告自得以對抗巔峰公司之事由對
          抗新光銀行。故被告抗辯巔峰公司倒閉並中斷通話服
          務後，才沒有繼續繳款之抗辯，即可對抗原告新光銀
          行。
    （八）次按債務人於受債權讓與通知時所得對抗讓與人之事
          由，皆得以之對抗受讓人，此觀諸民法第299 條第1
          項自明。所謂得對抗之事由，不以狹義之抗辯權為限
          ，而應廣泛包括，凡足以阻止或排斥債權之成立、存
          續或行使之事由在內，蓋債權之讓與，在債務人既不
          得拒絕，自不宜因債權讓與之結果，而使債務人陷於
          不利之地位（最高法院52年臺上字第1085號判例參照
          ）。查原告新光銀行已將其對被告之債權讓與另一原
          告新光行銷公司，有債權移轉證明書（詳卷第6 頁）
          附卷為憑，是依上開判例說明，被告自得以對抗原告
          新光銀行之一切事由對抗另一原告新光行銷公司。
五、綜上所述，本件系爭申請表契約當事人既為被告及巔峰公司
    ，又系爭申請表定型化契約約定事項中，有關被告同意委由
    原告新光行銷公司代向原告新光銀行申請消費性商品貸款等
    條款，既無效或未構成契約內容，已如前述。則被告自無委
    託原告新光行銷公司代為與原告新光銀行間成立消費性商品
    貸款契約法律關係，原告新光行銷公司亦無從代償被告債務
    ，再自原告新光銀行合法受讓系爭消費性商品貸款債權。退
    步言，縱認被告與原告間業已成立消費借貸契約，被告仍得
    以巔峰公司中斷通話服務為由，對抗原告。因此，原告新光
    行銷公司與新光銀行分別依據民法第312 條及第478 條之規
    定提起本訴，請求被告應分別給付原告新光行銷公司2 萬元
    ，及自94年11月20日起至清償日止，按週年利率20％計算之
    遲延利息；給付原告新光銀行1 萬元，及自94年11月20日起
    至清償日止，按週年利率20％計算之遲延利息，於法無據，
    應予駁回。原告之訴既經駁回，其假執行之聲請即失所附麗
    ，應併予駁回。
六、本件事證已臻明確，兩造其餘攻擊防禦方法及所提證據，對
    本件判決之結論均核無影響，爰不予一一論述，附此敘明。
七、訴訟費用負擔之依據：民事訴訟法第78條。
中    華    民    國    98    年    8     月    6     日
                  民事庭法  官  伍偉華
以上正本係照原本作成。
如不服本判決，應於判決送達後20日內，以判決違背法令為理由
，向本院提出上訴狀並表明上訴理由，及須按他造當事人之人數
附繕本。上訴理由應表明：
  一、原判決所違背之法令及其具體內容。
  二、依訴訟資料可認為原判決有違背法令之具體事實。
如未表明上訴理由者，應於上訴後20日內向本院提出上訴理由。
當事人如對本件訴訟內容有疑義，得聲請閱卷。
                        書記官  黎東成
中    華    民    國    98    年    8     月    6     日


司法院資訊處製作；財團法人民間司法改革基金會備份。
